臺灣高等法院民事判決
109年度金上字第8號
上  訴  人  劉增治
            劉育瑄

共      同
訴訟代理人  林皓堂律師
被 上訴 人  戴采翊
            陳中村
共      同
訴訟代理人  邱瓊儀律師
上列當事人間侵權行為損害賠償事件，上訴人對於中華民國108
年11月14日臺灣新北地方法院108年度金字第114號第一審判決提
起上訴，被上訴人並為訴之變更，本院於110年1月12日言詞辯論
終結，判決如下：
    主      文
劉增治、劉育瑄應連帶給付戴采翊新臺幣壹佰零貳萬元，及自民
國一Ο九年九月十七日起至清償日止，按年息百分之五計算之利
息。
劉增治、劉育瑄應連帶給付陳中村新臺幣捌拾伍萬肆仟捌佰柒拾
元，及自民國一Ο九年九月十七日起至清償日止，按年息百分之
五計算之利息。
其餘變更之訴駁回。 
變更之訴訴訟費用由陳中村負擔十分之三，其餘十分之七由劉增
治、劉育瑄連帶負擔。
    事實及理由
壹、程序方面：
    按在第二審為訴之變更或追加，非經他造同意，不得為之；
    但請求之基礎事實同一、擴張或減縮應受判決事項之聲明者
    ，不在此限，民事訴訟法第446條第1項、第255條第1項第2
    款、第3款定有明文。本件被上訴人戴采翊、陳中村（以下
    逕稱其名）於原審請求上訴人劉增治、劉育瑄（以下逕稱其
    名）連帶給付其等新臺幣（以下未標明幣別者均同）192萬4
    ,794元本息（不含未上訴部分），嗣於本院分別計算戴采翊
    、陳中村各自匯款金額後，變更請求劉增治、劉育瑄連帶給
    付戴采翊102萬元本息、陳中村164萬2,260元本息（本院卷
    第149頁至第150頁），經核戴采翊、陳中村變更前、後之訴
    ，均係本於其等主張劉增治、劉育瑄共同違反保護他人之法
    律而侵害其等財產權之同一基礎事實，而擴張、減縮應受判
    決事項之聲明，劉增治、劉育瑄復表示對於戴采翊、陳中村
    訴之變更沒有意見（本院卷第150頁），依前開說明，其變
    更之訴自應予以准許。又在第二審為訴之變更合法者，原訴
    可認為已因而視為撤回時，第一審就原訴所為判決，自當然
    失其效力；第二審法院應專就新訴為裁判，無須更就該判決
    之上訴為裁判（最高法院71年台上字第3746號判例參照）。
貳、實體方面：
一、戴采翊、陳中村變更之訴主張：劉增治、劉育瑄明知非銀行不得經營收受存款業務，亦不得以借款、收受投資使加入人為股東或其他名義，向多數人或不特定多數人收受款項或吸收資金，並明知多層次傳銷，其參加人如取得佣金、獎金或其他經濟利益，主要係基於介紹他人加入，而非基於其所推廣或銷售商品或勞務之合理市價者，不得為之，竟受訴外人陳淑燕、原審共同被告張智淮招攬為馬勝金融集團（下稱馬勝集團）之成員，為陳淑燕、張智淮之下線，劉增治負責於國內及大陸地區廣東省東莞市等處吸收成員發展組織，劉育瑄則負責說明會講解及收取投資款、發放紅利等業務。劉增治、劉育瑄於民國102年3月間對外宣稱馬勝集團係美國獨立私人機構「OTC Market Group Inc.」之股票交易Royal Group Holding Inc.(下稱皇家控股公司）所屬關係企業，從事全球外匯、黃金交易平台業務，並對外推銷馬勝基金投資方案，投資人依投資本金級距，每月得領取3%至8%不等之紅利。戴采翊、陳中村經劉增治、劉育瑄招攬為下線，戴采翊依劉增治、劉育瑄之指示匯款102萬元（即於104年6月1日依序匯款52萬元至劉育瑄之中國信託仁愛分行帳戶、匯款50萬元至劉育瑄配偶鍾志龍之台新銀行忠孝分行帳戶）；陳中村依劉增治、劉育瑄之指示匯款人民幣33萬元（即於104年4月24日匯款人民幣14萬元至劉增治之中國建設銀行有限公司東莞虎門支行帳戶；於104年5月9日、104年5月20日分別匯款人民幣12萬元、7萬元至劉增治所指定之中國農業銀行戶名林順忠之帳戶。並以約4.97655之匯率換算為新臺幣164萬2,260元）。劉增治、劉育瑄共同非法吸金之行為，係共同違反銀行法第29條第1項、第5條之1、第29條之1等保護他人之法律，並故意不法侵害戴采翊、陳中村之財產權，致戴采翊、陳中村分別受有102萬元、164萬2,260元之損害，爰依民法第184條第1項前段、第2項、第185條規定，求為命：劉增治、劉育瑄應連帶給付戴采翊102萬元，連帶給付陳中村164萬2,260元，及均自附帶民事起訴狀繕本送達翌日起至清償日止，按年息5%計算利息之判決。
二、劉增治、劉育瑄則以：不爭執戴采翊、陳中村受劉增治、劉
    育瑄之指示匯款各102萬元、164萬2,260元，且劉增治、劉
    育瑄於本院108年度金上重訴字第14號違反銀行法等刑事案
    件（下稱系爭刑事案件）亦已就違反銀行法等行為認罪。然
    系爭刑事案件認定劉增治、劉育瑄係與訴外人陳澄玄、吳雯
    婷、鄧明璇、林洛安、梁仕欣（下稱陳澄玄等5人）、原審
    共同被告張智淮有犯意聯絡及行為分擔，故本件應負連帶賠
    償責任之共同侵權行為人有8人，依民法第280條規定，該8
    人內部分擔比例均為8分之1，然戴采翊、陳中村未請求陳澄
    玄等5人賠償，該部分顯已罹於消滅時效，依民法第276條第
    2項規定，劉增治、劉育瑄就前揭消滅時效完成部分（即陳
    澄玄等5人應分擔之8分之5部分）同免責任。又戴采翊、陳
    中村係以陳淑燕、張智淮、劉增治、劉育瑄4人為共同侵權
    行為人於原審提起刑事附帶民事訴訟，陳淑燕、張智淮、劉
    增治、劉育瑄內部分擔比例即均為4分之1，而戴采翊、陳中
    村於105年9月22日以183萬6,000元與陳淑燕、張智淮達成和
    解，並免除陳淑燕、張智淮之其餘賠償責任，則於陳淑燕、
    張智淮應分擔部分，劉增治、劉育瑄應同免責任。復戴采翊
    、陳中村主張劉增治、劉育瑄之侵權行為係自104年1月起持
    續至104年6月止，而於上開侵權行為持續期間內戴采翊、陳
    中村已依序領取紅利6萬3,000元、180萬9,671元，依損益相
    抵之法理，應自其等請求賠償之金額中扣除上開紅利等語，
    資為抗辯。
三、本件戴采翊、陳中村主張：劉增治、劉育瑄受陳淑燕、張智
    淮招攬為馬勝集團之成員，為陳淑燕、張智淮之下線，劉增
    治負責於國內及大陸地區廣東省東莞市等處吸收成員發展組
    織，劉育瑄則負責說明會講解及收取投資款、發放紅利等業
    務。戴采翊、陳中村經劉增治、劉育瑄招攬為下線，戴采翊
    依劉增治、劉育瑄之指示匯款102萬元（即於104年6月1日依
    序匯款52萬元至劉育瑄之中國信託仁愛分行帳戶、匯款50萬
    元至劉育瑄配偶鍾志龍之台新銀行忠孝分行帳戶）；陳中村
    依劉增治、劉育瑄之指示匯款人民幣33萬元（折合新臺幣16
    4萬2,260元，即於104年4月24日匯款人民幣14萬元至劉增治
    之中國建設銀行有限公司東莞虎門支行帳戶；於104年5月9
    日、104年5月20日分別匯款人民幣12萬元、7萬元至劉增治
    所指定之中國農業銀行戶名林順忠之帳戶）。劉增治、劉育
    瑄經系爭刑事案件判決犯修正前銀行法第125條第1項前段及
    多層次傳銷管理法第29條第1 項之罪在案等情，有系爭刑事
    案件判決、臺灣銀行人民幣新臺幣牌告匯率、轉帳匯款單、
    交易查詢明細、匯款申請書在卷可稽（原審卷一第13頁至第
    435頁、第505頁至第515頁），且為劉增治、劉育瑄所不爭
    執（原審卷一第527頁、卷二第59頁至第61頁，本院卷第133
    頁），並經本院調閱系爭刑事案件全卷卷宗查核無訛，堪信
    屬實。
四、按違反保護他人之法律，致生損害於他人者，負賠償責任 
    ；數人共同不法侵害他人之權利者，連帶負損害賠償責任；
    造意人及幫助人，視為共同行為人，民法第184條第2項前段
    、第185條第1項前段、第2項分別定有明文。是民事上之共
    同侵權行為，並不以共同侵權行為人在主觀上有犯意聯絡為
    必要，如在客觀上數人之不法行為，均為其所生損害之共同
    原因，即所謂行為關連共同，已足以成立共同侵權行為（最
    高法院99年度台上字第529號判決意旨參照）。又民法第185
    條第2項所謂視為共同行為人之幫助人，係指以積極的或消
    極的行為，對實施侵權行為人予以助力，促成其侵權行為之
    實施者而言（最高法院101年度台抗字第493號民事裁定意旨
    參照）。是以共同行為人之幫助人，以積極的或消極的行為
    ，對實施侵權行為人予以助力，亦應負連帶賠償責任。次按
    除法律另有規定者外，非銀行不得經營收受存款業務；該所
    稱收受存款，係指向不特定多數人收受款項或吸收資金，並
    約定返還本金或給付相當或高於本金之行為；而以借款、收
    受投資、使加入為股東或其他名義，向多數人或不特定之人
    收受款項或吸收資金，而約定或給付與本金顯不相當之紅利
    、利息、股息或其他報酬者，以收受存款論，銀行法第29條
    第1項、第5條之1、第29條之1分別定有明文，準此，行為人
    如以前揭方法向不特定之多數人收受款項或吸收資金，且非
    銀行未經許可經營前揭業務者，即與前開規定之構成要件相
    當。又上開規定旨在保障社會投資大眾之權益，有效維護經
    濟金融秩序，自屬保護他人之法律（最高法院103年度台上
    字第1232號裁定、103年度台上字第19號裁定意旨參照）。
    又多層次傳銷，其參加人如取得佣金、獎金或其他經濟利益
    ，主要係基於介紹他人加入，而非基於其所推廣或銷售商品
    或勞務之合理市價者，不得為之（多層次傳銷管理法第18條
    規定參照）。而多層次傳銷，雖非均為不正當之銷售方法，
    惟因其變型態樣繁多，如其參加人所得之佣金、獎金或其他
    經濟利益，主要係基於介紹他人參加，則後參加者必因無法
    覓得足夠之人頭而遭經濟上損失，發起或推動之人則毫無風
    險，且獲暴利，可能破壞市場機能，甚或造成社會問題，故
    應對此類多層次傳銷明文加以禁止，多層次傳銷管理法第18
    條立法理由闡示甚明。足見該規定並非專為維護交易市場秩
    序之社會法益，同時並保障社會多層次傳銷參加者之權益，
    自屬民法第184條第2項所定保護他人之法律，如違反此規定
    ，應負侵權行為損害賠償責任（最高法院105年度台上字第2
    46號裁定要旨參照）。經查：
　㈠劉增治、劉育瑄不爭執其等為馬勝集團之成員，為陳淑燕、
    張智淮之下線，劉增治負責於國內及大陸地區廣東省東莞市
    等處吸收成員發展組織，劉育瑄則負責說明會講解及收取投
    資款、發放紅利等業務；戴采翊、陳中村經劉增治、劉育瑄
    招攬為下線，戴采翊依劉增治、劉育瑄之指示匯款102萬元
    ，陳中村依劉增治、劉育瑄之指示匯款人民幣33萬元（折合
    新臺幣164萬2,260元）；劉增治、劉育瑄經系爭刑事案件判
    決犯修正前銀行法第125條第1項前段及多層次傳銷管理法第
    29條第1項之罪在案等情，如上三、所示。衡諸劉增治、劉
    育瑄並非不具一般智識及社會歷練之人，當能知悉金融事業
    攸關大眾財產權益及國家經濟交易秩序，為應受高度監理之
    行業，國家因此特別設置金融監督管理委員會，不可能任由
    未經特許資格之公司、未具證照之業務員從事金融業務，卻
    以投資名義而約定給付與本金顯不相當之利息，共同招攬不
    特定大眾投資，客觀上與銀行經營存款業務無異，已違背吸
    收大眾資金應受國家監督之法令，而違反銀行法第29條之1
    、第29條第1項等保護他人之法律，戴采翊、陳中村受劉增
    治、劉育瑄非法招攬，依劉增治、劉育瑄指示匯款而受有損
    害，其損害與劉增治、劉育瑄違反保護他人法律之行為即有
    相當因果關係，則劉增治、劉育瑄自應依民法第184條第2項
    、第185條規定，就戴采翊、陳中村之損害連帶負賠償責任
    。
　㈡劉增治、劉育瑄抗辯：系爭刑事案件認定劉增治、劉育瑄係
    與陳澄玄等5人、原審共同被告張智淮有犯意聯絡及行為分
    擔，故本件應對戴采翊、陳中村負連帶賠償責任之債務人有
    8人，依民法第280條規定，該8人內部分擔比例均為8分之1
    ，然戴采翊、陳中村未請求陳澄玄等5人賠償，故就陳澄玄
    等5人應分擔之8分之5顯已罹於消滅時效，依民法第276條第
    2 項規定，劉增治、劉育瑄就該消滅時效完成部分亦同免責
    任云云。惟系爭刑事案件固因劉增治、劉育瑄、張智淮、陳
    澄玄等5人均為馬勝集團成員而認定其等共同犯修正前銀行
    法第125條第1項前段之非法經營收受存款業務罪，然戴采翊
    、陳中村係經劉增治、劉育瑄之招攬而為投資，而劉增治、
    劉育瑄為張智淮及其母陳淑燕之下線等節，亦為系爭刑事判
    決認定明確（原審卷一第18頁、第19頁、第168頁至第169頁
    ），且為兩造所不爭執（原審卷二第59頁至第60頁），尚難
    認陳澄玄等5人為戴采翊、陳中村本件所受損害之共同侵權
    行為人，此外，復無何證據證明載明陳澄玄等5人就戴采翊
    、陳中村之投資或匯款有何幫助或共同行為，則劉增治、劉
    育瑄以陳澄玄等5人亦為共同侵權行為人，其等應分擔之8分
    之5已罹於消滅時效為由，抗辯劉增治、劉育瑄就該8分之5
    分擔額亦同免責任云云，即非有據。
　㈢劉增治、劉育瑄另辯稱：戴采翊、陳中村係以陳淑燕、張智
    淮、劉增治、劉育瑄4人為共同被告提起本件刑事附帶民事
    訴訟，陳淑燕、張智淮、劉增治、劉育瑄即為共同侵權行為
    人，且內部分擔比例均為4分之1，而戴采翊、陳中村於105
    年9月22日以183萬6,000元與陳淑燕、張智淮達成和解，並
    免除陳淑燕、張智淮之其餘賠償責任，則依民法第276條規
    定，於陳淑燕、張智淮應分擔部分，劉增治、劉育瑄應同免
    責任云云。惟查，戴采翊、陳中村與陳淑燕、張智淮簽署之
    和解書，明確約定和解標的僅針對戴采翊（丁方）於104年1
    月21日所匯之75萬元、78萬元、73萬元共3筆款項，及陳中
    村（丙方）於104年1月21日所匯之80萬元（原審卷二第31頁
    ），均非戴采翊、陳中村於本件請求賠償之投資款，故戴采
    翊、陳中村依該和解書第二、條第㈡項約定「同意放棄與本
    爭議相關之一切權利」（原審卷二第33頁），自僅及於陳淑
    燕、張智淮對於戴采翊、陳中村於104年1月21日所匯投資款
    之相關責任，不及於戴采翊、陳中村於本件請求賠償之金額
    ，劉增治、劉育瑄自無可能因該和解書之簽署，就本件請求
    金額同免責任。從而，劉增治、劉育瑄此部分抗辯，自非有
    據。
　㈣劉增治、劉育瑄復抗辯：伊等侵權行為係自104年1月起持續
    至104年6月止，而於上開侵權行為持續期間內戴采翊、陳中
    村依序領取紅利6萬3,000元、180萬9,671元，依損益相抵之
    法理，應自其等請求賠償之金額中扣除等語。戴采翊、陳中
    村固不爭執有取得上開金額之紅利（本院卷第132頁、第133
    頁），惟主張所取回之金額係另筆投資之紅利，與本件請求
    之損害無關等語。經查：
　　⒈戴采翊本件請求賠償之投資款項，匯出時間為104年6月1日
      （本院卷第132頁），而其亦於104年6月1日取回6萬3,000
      元之紅利（原審卷一第557頁），則其於「投資」同日取
      回之款項6萬3,000元，衡情自應係先前「投資」之回饋，
      與本件請求之投資金額並無相關。故劉增治、劉育瑄抗辯
      戴采翊請求之金額應扣除已取回之紅利6萬3,000元云云，
      尚非可取。
　　⒉陳中村部分：
　　　⑴陳中村本件請求賠償之投資款項，匯出時間為104年4月2
        4日、5月9日、5月20日（本院卷第132頁），而其取回
        之紅利係於104年1月22日、3月21日、4月21日、4月25
        日、2月21日、3月23日、4月26日、5月1日、5月11日、
        5月12日、5月21日、5月24日，依序取回人民幣4萬7,25
        0元、4萬5,360元、4萬5,360元、1萬8,900元、4萬5,36
        0元、1萬8,900元、3,150元、4萬7,250元、1萬8,000元
        、1萬8,000元、4萬5,360元、7,560元（本院卷第133頁
        、原審卷一第543頁至第556頁），則其中於本件投資款
        匯出前即已取得之紅利（即104年1月22日、3月21日、4
        月21日、2月21日、3月23日依序取回之人民幣4萬7,250
        元、4萬5,360元、4萬5,360元、4萬5,360元、1萬8,900
        元），衡情自應係先前「投資」之回饋，與本件請求之
        金額並無相關，自不得於陳中村請求金額中予以扣除。
        惟於104年4月25日以後取得之紅利78萬7,390元（即104
        年4月25日、4月26日、5月1日、5月11日、5月12日、5
        月21日、5月24日，依序取回之人民幣1萬8,900元、3,1
        50元、4萬7,250元、1萬8,000元、1萬8,000元、4萬5,3
        60元、7,560元，合計人民幣15萬8,220元，按4.97655
        之匯率換算新臺幣為78萬7,390元，元以下四捨五入）
        ，即未能逕認與本件請求之投資款項全然無關。
　　　⑵按違反銀行法事件或詐欺事件中，被害人因加害人之詐
        欺行為陷於錯誤並交付金錢，如加害人曾對被害人為給
        付時，應將加害人所為給付，評價為詐欺行為之一部，
        於認定被害人因加害人之詐欺侵權行為所受損害時，應
        扣除加害人給付之金額，且以投資為名而行詐騙之情形
        ，通常被害人眾多且持續一相當期間，與一次性詐欺之
        情形不同，加害人所交付之紅利，整體而言，係為擴大
        詐欺範圍及其效果，而各被害人投資期間不一，是否獲
        利及獲利金額均有不同，為符合被害人間之實質公平，
        自應以被害人實際損害金額（即實際支付金額扣除已取
        回之金額）計算其得實際求償之金額（本院109年度法
        律座談會民事類提案第4號審查意見參照）。是劉增治
        、劉育瑄抗辯陳中村請求之金額應扣除其已取回之紅利
        78萬7,390元部分，即非無據。準此，陳中村得請求劉
        增治、劉育瑄連帶賠償之金額為85萬4,870元（164萬2,
        260元－78萬7,390元＝85萬4,870元）。
五、綜上所述，戴采翊、陳中村為訴之變更，依民法第184條第2
    項、第185條規定，請求劉增治、劉育瑄應連帶給付戴采翊1
    02萬元、連帶給付陳中村85萬4,870元，及均自109年9月17
    日（戴采翊、陳中村於109年9月16日當庭為訴之變更，應自
    翌日起算遲延利息，本院卷第149頁至第150頁參照）起至清
    償日止，按年息百分之5計算之利息，為有理由，應予准許
    。逾此部分之請求，即無理由，應予駁回。
六、戴采翊、陳中村依民法第184條第2項、第185條規定所為請
    求，於其實際損害金額範圍內既為有理由，則其依民法第18
    4條第1項前段所為同一請求部分，即無庸再予審究。本件事
    證已臻明確，兩造其餘之攻擊或防禦方法及所用之證據，經
    本院斟酌後，認為均不足以影響本判決之結果，爰不逐一論
    列，附此敘明。
七、據上論結，本件戴采翊、陳中村變更之訴均為一部有理由，
    一部無理由，又本院僅駁回戴采翊部分遲延利息之請求，該
    部分依民事訴訟法第77條之2第2項規定不併算訴訟標的價額
    ，爰不命戴采翊負擔訴訟費用。依民事訴訟法第79條、第85
    條第2項，判決如主文。
中　　華　　民　　國　　110 　年　　2 　　月　　9 　　日
                  民事第三庭    
                      審判長法  官  王怡雯
                            法  官  何君豪     
                            法  官  朱美璘             
正本係照原本作成。
被上訴人不得上訴。
上訴人如不服本判決，應於收受送達後20日內向本院提出上訴書
狀，其未表明上訴理由者，應於提出上訴後20日內向本院補提理
由書狀（均須按他造當事人之人數附繕本）。上訴時應提出委任
律師或具有律師資格之人之委任狀；委任有律師資格者，另應附
具律師資格證書及釋明委任人與受任人有民事訴訟法第466 條之
1第1項但書或第2項所定關係之釋明文書影本。如委任律師提起
上訴者，應一併繳納上訴審裁判費。
中　　華　　民　　國　　110 　年　　2 　　月　　9 　　日
                            書記官  陳禹任